行　政　法　院　判　決　　　　　　　　　　　　　八十八年度判字第四○○九號
　　原　　　告　甲○○
　　被　　　告　財政部臺灣省中區國稅局
右當事人間因綜合所得稅事件，原告不服行政院中華民國八十七年九月七日台八七訴
字第四三八九二號再訴願決定，提起行政訴訟。本院判決如左︰
　　主  文
原告之訴駁回。
　　事  實
緣原告於民國七十九年間出資與地主徐伯鋒及江木山提供所有坐落台中市○○段五三
五之四、五三五之五地號土地合建房屋二十四戶，八十年度完工，原告分得十四戶，
徐伯鋒分得四戶，江木山分得六戶。嗣被告查得其中除四戶仍為原告之名義外，其餘
二十戶均非原告之名義，乃以該二十戶房屋按完工年度房屋評定價格三八、八○六、
六○○元之百分之二十三減除已核課之財產交易所得六四○、七二二元，歸課原告財
產交易所得八、二八四、七九六元，合併核定原告八十年度綜合所得總額。原告不服
，申經復查結果，未准變更，提起訴願、再訴願，遞遭決定駁回，遂提起行政訴訟。
茲摘敘兩造訴辯意旨如次：
原告起訴意旨略謂︰一、按財產交易所得係指出價取得之財產，以它出售時之成交價
額減去原來取得之成本和一切改良費用後之餘額，是以有「所得」方有課徵交易所得
稅之問題，此乃財產交易所得稅課徵之旨意，本案原告提供資金與地主提供土地合建
房屋，其以所建房屋其中十戶分由地主以換取土地，係屬對價之交換，並無所得，何
有課徵交易所得稅之問題。被告援引財政部八十年一月三十一日台財稅第七九○七一
九○七號函示，予以核課固有所據，惟該函示與財產交易所得稅課徵立法旨意顯有違
背，核有牴觸法律之嫌，被告援引該函示規定予以核課顯有違誤。二、按「建設公司
與地主合建分屋，於房地交換時，其帳列土地成本金額，應以換出房屋所分攤之建造
成本為準，暫免按因交換而開立統一發票金額計算交換損益，俟房地出售時再計算其
損益，並依法核課所得稅。」為財政部七十八年十二月十四日台財稅第七一八二四七
七一○號函示有案，是以建設公司與地主合建分屋，僅以換其分得之房屋出售時計算
其損益即可，其以房屋換入土地，因屬價值相當之交換，並不計算其損益，同理個人
提供資金與他人提供土地合建房屋，其以所建房屋換取土地，因屬價值相當之交換，
並無損益可言，亦應比照俟分得之房地於出售時再計算其損益，並依法核課所得稅，
本案被告以原告所建房屋換取土地，應計算其交易所得課徵所得稅，顯就案情完全相
同（僅個人出資與建商出資之別）案件，卻作不同之處理，其處分顯已違背公平性及
目的性之原則而為違法之處分。三、本案被告如對此一合建房屋，以所建房屋換取土
地之交換行為，認屬財產交易所得，仍應課徵所得稅，則原告以所建房屋十戶向地主
換入土地部分，相對地應認屬財產上之支出成本（與十戶房屋價值相等）依法財政部
八十三年三月三日台財稅第八三一五八四一一四號函示規定，應予扣除後，以其差額
為財產交易所得，始據以課徵所得稅，而本案換取土地部分之成本支出於八十年度申
報綜合所得稅時，被告並未予扣除，故被告原核定之綜合所得總額一三七、○三五、
二二六元，及應補稅三、五○四、六三五元均有未合。綜上所陳，本案原處分及訴願
、再訴願決定遽予否准變更原告八十年度之綜合所得稅額，顯有違誤，請將再訴願、
訴願決定及原處分均撤銷等語。
被告答辯意旨略謂︰一、按「個人提供資金與他人提供土地合建房屋，其以所建房屋
換取土地，應依法計算財產交易所得課徵綜合所得稅。．．．」「．．．說明：二個
人出資建屋出售，而以他人名義為起造人者，應將財產交易所得歸併出資建屋者之綜
合所得總額課徵綜合所得稅，其所得歸屬年度之認定，以建物總登記日所屬年度為準
；至財產交易所得之計算，除能提供交易時實際成交價格及建造成本，經查明屬實者
，得以其差額為財產交易所得外，其未能提出者，以完工年度房屋評定價格按出售年
度本部核定財產交易所得標準核計之。」分別為財政部八十年一月三十一日台財稅第
000000000號函及八十三年三月三日台財稅第八三一五八四一一四號函所明
釋。二、本件被告原查以原告於七十九年間提供資金徐伯鋒、江木山提供所有座落台
中市○○段五三五之四、五三五之五地號土地合建房屋二十四戶，八十年度完工，據
台中市稅捐稽徵處房屋稅籍紀錄表，其中二十戶之原設籍人非原告，乃以該二十戶房
屋按房屋評定價格三八、八○六、六○○元之百分之二十三減除已核課之財產交易所
得六四○、七二二元，歸課原告財產交易所得八、二八四、七九六元。復查時，原告
主張應僅就其分得並已出售之房屋，計算財產交易所得．．．云云。經查原告在該合
建案中計分得十四戶、徐伯鋒分得四戶、江木山分得六戶，有徐君、江君之談話筆錄
及台中市政府工務局使用執照名冊影本可稽，是以原告以所建房屋十戶向地主換取土
地部分，依前揭財政部八十年一月三十日台財稅第000000000號函釋，應依
法計算其財產交易所得課徵綜合所得稅，另據台中市稅捐稽徵處房屋稅籍資料，上開
二十四戶房屋除坐落於台中市○○路二八七、二八九－一一號及寧夏路一九五－六、
一九五－七號等四戶房屋之原始設籍人為原告外，其餘二十戶之原始設籍人非原告，
經被告函請原告提示建造成本及交易時實際成交價格供核，惟其未能提示，是本件被
告原查將該二十戶房屋以完工年度（八十年度）房屋評定價格三八、八○六、六○○
元，按財政部核定財產交易所得標準百分之二十三，並減除已核課之財產交易所得六
四○、七二二元，核計財產交易所得八、二八四、七九六元，揆諸前揭規定，洵無不
合，是復查結果維持原核定，訴願、再訴願決定並持與被告相同之論見予以駁回。三
、原告主張其提供資金與地主提供土地合建房屋，所建房屋其中十戶分由地主換取土
地，係屬對價之交換，並無所得，何有課徵交易所得稅之問題。被告援引財政部八十
年一月三十一日台財稅第七九○七一九○七號函示，予以核課固有所據，惟該函示與
財產交易所得稅課徵立法意旨顯有違背，核有牴觸法律之嫌，原處分機關援引該函示
規定予以核課顯有違誤，按「建設公司與地主合建分屋，於房地交換時，其帳列土地
成本金額，應以換出房屋所分攤之建造成本為準，暫免按因交換而開立統一發票金額
計算交換損益，俟房地出售時再計算其損益，並依法核課所得稅。」為財政部七十八
年十二月十四日台財稅第七一八二四七七一○號函示有案，是以建設公司與地主合建
分屋，僅以換其分得之房屋出售時計算其損益即可，其以房屋換入土地，因屬價值相
當之交換，並不計算其損益，同理個人提供資金他人提供土地合建房屋，其以所建房
屋換取土地，因屬價值相當之交換，並無損益可言，亦應比照俟分得之房地於出售時
再計算其損益，並依法核課所得稅，本案被告以原告所建房屋換取土地，應該算其交
易所得課徵所得稅，顯就案情完全相同（僅個人出資與建商出資之別）案件，卻作不
同之處理，其處分顯已違背公平性及目的性之原則而為違法之處分。再者被告倘認以
所建房屋換取土地之交換行為，核屬財產交易所得，應課徵所得稅，則原告以所建房
屋十戶向地主換入土地部分，相對地應認屬財產上之支出成本（與十戶房屋價值相等
）依財政部八十三年三月三日台財稅第八三一五八四一一四號函示規定，應予扣除後
，以其差額為財產交易所得，始據以課徵所得稅，而本案換取土地部分之成本支出於
八十年度申報綜合所得稅時，被告並未予扣除，故被告原核定之綜合所得總額一三、
七○五、五二三元，及應補稅三、五○四、六三五元均有未合云云。四、查財政部七
十八年十二月十四日台財稅第七一八二四七七一○號函釋旨在規範建設公司與地主合
建分屋之課稅及非專營或兼營建屋出售者出售房地之損益分攤問題，與本件個人出資
與地主合建分屋之情況有別，本件自無上開函釋之適用。又原告以所建房屋換取土地
部分，該換入土地之價值為其換出房屋而取得之對價，並非換出房屋之成本，其主張
應將該土地價值自房屋價值扣除，以差額為財產交易所得乙節，顯係誤解。至有關系
爭房屋成本之認定，被告前函請原告提示房屋建造成本及交易時實際成交價格供核，
惟原告迄未提示，依所得稅法施行細則第十七條之二規定及首揭函釋意旨，本件自應
以系爭房屋完工年度房屋評定價格按財政部核定財產交易所得標準核計其財產交易所
得，原告訴稱首揭財政部函釋與法律牴觸等情，自無足採。基上論結，請將原告之訴
駁回等語。
    理  由
按財產交易所得應合併計入個人之綜合所得總額。為行為時所得稅法第十四條第一項
第七類所明定。次按「個人提供資金與他人提供土地合建房屋，其以所建房屋換取土
地，應依法計算財產交易所得課徵綜合所得稅。」「個人出資建屋出售，而以他人名
義為起造人者，應將財產交易所得歸併出資建屋者之綜合所得總額課徵綜合所得稅，
其所得歸屬年度之認定，以建物總登記日所屬年度為準；至財產交易所得之計算，除
能提供交易時實際成交價格及建造成本，經查明屬實者，得以其差額為財產交易所得
外，其未能提出者，以完工年度房屋評定價格按出售年度財政部核定財產交易所得標
準核計之。」為財政部八十年一月三十一日台財稅第000000000號及八十三
年三月三日台財稅第八三一五八四一一四號函所明釋。又八十年度各地區個人出售房
屋未申報或已申報而未能提出符合規定之證明文件者，其財產交易所得標準如次．．
．三台灣省：1.省轄市：售屋二戶以下者，按房屋評定現值之百分之二十計算，售屋
三戶以上者，按房屋評定現值之百分之二十三計算。」復為財政部八十一年一月三十
一日台財稅第八一一六五八○六五號函核定有案。本件原告於七十九年間提供資金與
地主徐伯鋒及江木山提供所有坐落台中市○○段五三五之四、五三五之五地號土地合
建房屋二十四戶，八十年度完工，原告分得十四戶，徐伯鋒分得四戶，江木山分得六
戶。嗣被告查得其中除四戶仍為原告之名義外，其餘二十戶均非原告之名義，乃以該
二十戶房屋按完工年度房屋評定價格三八、八○六、六○○元之百分之二十三減除已
核課之財產交易所得六四○、七二二元，歸課原告財產交易所得計八、二八四、七九
六元，合併核計原告八十年度綜合所得總額。原告不服，主張應僅就其分得之房屋計
算財產交易所得云云，申經復查結果，以原告以所建房屋向地主換取土地部分，依財
政部八十年一月三十一日台財稅第000000000號函釋，應依法計算其財產交
易所得課徵綜合所得稅。另據房屋稅籍資料，除台中市○○路二八七、二八九之十一
號及寧夏路一九五之六、一九五之七號等四戶房屋之登記名義為原告外，其餘二十戶
之登記名義並非原告。又被告曾函請原告提示建造成本及交易時實際成交價格供核，
惟原告未能提示，是原查將該二十戶房屋以完工年度（八十年度）房屋評定價格三八
、八○六、六○○元，按財政部核定財產交易所得標準百分之二十三，並減除已核課
之財產交易所得六四○、七二二元，核計財產交易所得八、二八四、七九六元，並無
不當，乃未准變更，揆諸首揭規定，經核並無違誤。一再訴願決定遞予維持，亦無不
合。原告起訴主張：前揭財政部台財稅第七九○七三一九○七號函所示與財產交易所
得稅課徵立法旨意有違，核有牴觸法律之嫌。又依財政部七十八年十二月十四日台財
稅第七一八一一四七七一○號函釋：「建設公司與地主合建分屋，於房地交換時，其
帳列土地成本金額，應以換出房屋所分攤之建造成本為準，暫免按因交換而開立統一
發票金額計算交換損益，俟房地出售時再計算其損益，並依法核課所得稅。」是以建
設公司與地主合建分屋，僅於換其分得之房屋出售時再計算其損益，其以房屋換入土
地，因屬價值相當之交換，並不計算其損益。同理，個人提供資金與他人提供土地合
建房屋，其以所建房屋換取土地，因屬價值相當之交換，並無損益可言，亦應比照俟
分得之房地出售時再計算其損益，並依法核課所得稅。被告就案情完全相同（僅個人
出資與建商出資之別）案件，卻作不同之處理，顯已違背公平性及目的性原則而為違
法之處分。另被告如對本件合建房屋換取土地之交換行為，認屬財產交易所得，仍應
課徵所得稅，則原告以所建房屋十戶向地主換入土地之交換部分，相對地應認屬財產
上之支出成本，依財政部八十三年三月三日台財稅第八三一五八四一一四號函示，應
予扣除後，以其差額為財產交易所得，始據以課徵所得稅，而本件換取土地部分之成
本支出，被告並未扣除，故被告核定原告之所得總額一三七、○三五、二二六元及應
補稅三、五○四、六三五元均有未合云云。經查前揭財政部台財稅第七九○七一九○
七號函釋提供資金與人合建房屋並以房屋換取土地應計算財產交易所得稅及財政部台
財稅第八三一五八四一一四號函釋以他人為起造人出資建屋出售其財產交易所得稅課
稅方式，係財政部本於中央主管機關之職權，對所得稅法第十四條第一項第七類有關
財產交易所得核課規定所為之補充解釋，均須以財產有交易行為且有所得時課徵之，
核與上開法條規定意旨相符。被告依該函釋規定，核計本件原告之財產所得額，於法
並無違誤。原告出資建造系爭房屋，既經被告查明除其中四戶仍為原告之名義外，其
餘二十戶均非原告之名義，則就原告出資建造之房屋而言，實際已有交易行為，甚為
明顯。被告已以八十六年四月十四日中區國稅法字第八六○○二一七七○號函請原告
提示八十年間於台中市○○區○○段五三五之四等地號土地興建房屋之建造成本及交
易時實際成交價格等資料供核，有該函附於原處分卷可稽，而原告迄未提示，依首揭
規定，即應以其系爭房屋完工年度房屋評定價格，按財政部核定財產交易所得標準核
計其財產交易所得。又原告以所建房屋換取土地部分，即屬財產交易行為，該土地自
屬房屋換出所取得之對價，原告既未提示其換屋實際成交價格及房屋之建造成本資料
供核，以證明其換得之土地與其建造成本相當，即實際並無所得之情形（如換得之土
地與房屋換出之價格均依市價交易，則其房屋扣除建造成本部分，仍應認為實際有所
得），被告自應依首揭規定核定其所得額。原告主張其所建房屋十戶向地主換入土地
之交換部分，應先扣除土地部分之成本支出，再核計其所得額云云，顯無可採。另原
告所舉財政部台財稅第七一八二四七七一○號函，係針對建設公司與地主合建分屋銷
售之課稅及非以專營或兼營建屋出售為業之營利事業出售房地之損益分攤問題所為之
解釋，與本件情形有別，尚無該函釋之適用，本件亦無原告所指違背公平性及目的性
原則之違法可言。綜上所述，原告起訴意旨難認有理由，應予駁回。
據上論結，本件原告之訴為無理由，爰依行政訴訟法第二十六條後段，判決如主文。
中    華    民    國     八十八      年     十一     月     二十六      日
                    行 政 法 院 第 五 庭
                                審 判 長 評  事      廖  政  雄
                                         評  事      趙  永  康
                                         評  事      沈  水  元
                                         評  事      林  清  祥
                                         評  事      姜  仁  脩
右  正  本  證  明  與  原  本  無  異
                                         法院書記官  葛  雅  慎
中    華    民    國     八十八      年     十一     月     二十六      日
